臺灣嘉義地方法院民事判決　　　　　　94年度重訴字第78號
原　　　告　嘉義市政府
法定代理人　子○○
訴訟代理人　楊漢東律師
複　代理人　黃文力律師
被　　　告　甲○○
　　　　　　庚○○陳大陣承受.
　　　　　　　　　　　　號
　　　　　　戊○○陳大陣承受.
　　　　　　　　　　　　086.
　　　　　　癸○○陳大陣承受.
　　　　　　　　　　　　巷2之.
　　　　　　壬○○陳大陣承受.
　　　　　　　　　　　　巷7號.
　　　　　　己○○陳大陣承受.
　　　　　　　　　　　　22巷.
兼上二人之　乙○○即陳麗嬌陳.
訴訟代理人
　　　　　　　　　　　　樓
被　　　告　丁○○陳大陣承受.
　　　　　　　　　　　　5弄5.
　　　　　　丙○○陳大陣承受.
　　　　　　辛○○陳大陣承受.
上列當事人間請求拆屋還地事件，本院於民國96年11月1日言詞
辯論終結，判決如下：
　　主　　　文
被告甲○○應將坐落附表一編號一至三所示土地內，如附表二編
號一至三所示之建物均拆除，並將土地返還原告。
被告丁○○、丙○○、辛○○、己○○、庚○○、戊○○、癸○○、壬○○、乙○○應將坐落附表一編號三、四所示土地內，如
附表二編號四至八所示之建物均拆除，並將土地返還原告。
訴訟費用由被告甲○○負擔百分之十九，餘由被告丁○○、丙○○、辛○○、己○○、庚○○、戊○○、癸○○、壬○○、乙○○連帶負擔。
本判決原告各以新臺幣壹佰壹拾柒萬玖仟元、新臺幣陸佰拾伍
萬貳仟元，分別為被告李林鷥、被告丁○○、丙○○、辛○○、
己○○、庚○○、戊○○、癸○○、壬○○、乙○○供擔保後，
得假執行。
    事實及理由
壹、程序方面：
一、被告甲○○、乙○○、戊○○、癸○○、壬○○、丁○○、
    己○○經合法通知，均未於言詞辯論期日到場，核無民事訴
    訟法第386條所列各款情形，爰依原告之聲請，由其一造辯
    論而為判決。
二、本件原告之法定代理人原為陳麗貞，於訴訟中變更為子○○
    ，被告依民事訴訟法第175條第1項之規定，聲明承受訴訟，
    核無不合。又當事人死亡，其繼承人於得為承受訴訟時，應
　　即為承受之聲明，他造之當事人，亦得聲明承受訴訟，民事
  　訴訟法第168條、第175條分別定有明文。本件被告陳大陣於
  　審理期間之民國95年9月15日死亡，而被告丁○○、丙○○
    、辛○○、己○○、庚○○、戊○○、癸○○、壬○○、乙○○為被告陳大陣之繼承人，有原告提出之繼承系統表、戶
    籍謄本在卷可稽，並經原告具狀聲明由上揭繼承人承受訴訟
    ，並經本院合法送達，核無不合，應予准許。
三、又訴狀送達後，原告不得將原訴變更或追加他訴。但擴張應
    受判決事項之聲明者，不在此限，民事訴訟法第255條第1項
    第3款定有明文。本件原告起訴時，依物上請求權之法律關
    係請求被告甲○○應拆除坐落附表一編號1所示土地上之建
    物，並請求陳大陣之繼承人拆除坐落附表一編號4所示土地
    上之建物，並將土地返還原告。嗣於訴狀送達後，擴張請求
    被告甲○○應拆除坐落附表一編號2、3所示土地上之建物，
    並擴張請求陳大陣之繼承人應拆除坐落附表一編號3所示建
    物，並將土地返還原告，核屬擴張應受判決事項之聲明，揆
    諸前揭規定，應予准許，先予敘明。
貳、原告起訴主張：
　　附表一所示4筆土地均為原告所有，該土地依都市計畫使用
    分區○○道十六之公共設施用地，系爭4筆土地長期遭被告
    無權占用並在土地上興建未保存登記之房屋，占用位置及面
    積分別如附表二所示。原告已計畫開闢公共設施，於93年即
    通知被告應拆屋還地，惟被告拒絕拆遷，爰依所有物返還請
    求權提起本件訴訟，並聲明如主文所示。
、被告丙○○答辯：
    附表一編號4所示土地為被告之繼承人陳大陣自51年起向原
    告承租，並在其上建築房屋，迄今已有40多年，嗣於80年道
    路拓寬時，原告亦有發放補償費予被告，可證房屋為被告合
    法所有。另被告均按時繳納租金，且因被告租地建屋，非有
    土地法第103條之情形，原告應不可主張拆屋還地。並聲明
    ：原告之訴駁回。
肆、被告己○○、壬○○、乙○○、癸○○未於最後言詞辯論期
    日到場，依其以前陳述及被告庚○○、辛○○陳述如下：
　　我們有租賃關係存在，並非無權占用，且因整地花費很多，
  　所以希望原告能夠補償等語。並聲明：原告之訴駁回。
伍、被告甲○○、戊○○、丁○○未於言詞辯論期日到場，亦未
    提出書狀，作何聲明或陳述。
陸、肆、本件依民事訴訟法第270條之1第1項第3款規定，整理並
    協議兩造不爭執事項暨簡化爭點為：
一、兩造不爭執之事項
　(一)坐落附表一所示嘉義市○○段○○段27之1地號、同段28地
  　號、同段29地號、同段20之15地號土地皆為原告所有。
　(二)坐落附表二編號1至3所示地號土地上，如附表二所示門牌號
  　碼為嘉義市○○○路11巷2號之未保存登記建物為被告甲○○所有。
　(三)坐落附表二編號4至8所示地號土地上，如附表二所示門牌號
  　碼為嘉義市○○○路23號、同路25號、嘉義市○○街123、
    125、127號之未保存登記建物，皆為被告丁○○、丙○○、
    辛○○、己○○、庚○○、戊○○、癸○○、壬○○、乙○○（陳大陣繼承人）公同共有。
二、經兩造協議簡化之爭點
    原告請求將被告所有如附表二所示之建物拆除，並返還土地
    ，是否有理由？
柒、本院得心證之理由：
一、原告起訴主張如附表一所示4筆土地均為原告所有，被告甲○○、被告丁○○、丙○○、辛○○、己○○、庚○○、戊○○、癸○○、壬○○、乙○○之被繼承人在其上分別興建
    如附表二所示未保存登記建物之事實，業據原告提出附表一
　　所示土地之土地登記謄本及現場照片為證（詳本院卷(一)第6
  　、7、100至102、114、115頁），並經本院於94年10月24日
    、95年7月23日會同地政人員履勘現場查證屬實，分別製有
　　勘驗筆錄及囑託嘉義市地政事務所人員繪製複丈成果圖存卷
  　可參（詳本院卷(一)第29、30、66、97、105、121頁），本院
    復函詢附表二所示建物之房屋稅籍證明，經嘉義市稅捐稽徵
    處檢附嘉義市○○○路23號、25號之房屋稅籍證明書，並函
    覆稱：坐落嘉義市○○○路11巷2號及康樂街125、127號，
    依本處房屋稅電腦主檔暨稅籍登記表查詢，均查無該屋資料
    供參，另康樂街123號房屋面積24.8平方公尺，原已併計至
    民生北路25號稅籍內課徵房屋稅等情，有該處96年8月7日嘉
    市稅房字第0960727211號函在卷可參（詳本院卷(二)第24至26
    頁），且為被告所不爭執，堪信屬實。被告既以前詞置辯，
    則本件所應審究者即為：原告請求被告拆除房屋並交還土地
    ，是否有理由？
二、按所有人對於無權占有或侵奪其所有物者，得請求返還之，
    民法第767條前段定有明文。附表一所示4筆土地既皆為原告
    所有，則被告除有合法權源外，渠等所有坐落於前揭土地上
    之建物，即屬無權占用該建物坐落之土地。被告甲○○雖未
    曾於言詞辯論期日到場，惟本院於95年7月3日履勘現場時，
    被告甲○○於現場陳稱願將占用之土地返還被告等語，有本
    院勘驗筆錄在卷可按（詳本院卷第97頁）；至於被告丙○○
    於本院雖辯稱：父親陳大陣自51年起向原告承租，並在其上
    建築房屋，迄今已有40多年，被告均按時繳納租金，故非有
    土地法第103條之情形，原告不可主張拆屋還地云云，並提
    出租賃契約3紙及颱風災害房屋修建證1紙等影本為憑。惟觀
    諸被告丙○○提出58年10月28日准予其父陳大陣修建民生北
    路25號房屋之房屋修建證，僅能證明民生北路25號房屋為其
    被繼承人陳大陣所有，而此情為原告所不爭執之事項，然尚
    難執為渠等迄今仍合法占用之證明。另觀諸被告丙○○提出
    之3紙租賃契約，其中公有建物（日產）租約之日期為51年5
    月4日，租賃期間自51年3月5日起至53年2月28日止，另一紙
    租賃契約日期為57年4月23日，租賃期間自57年1月1日起至
    58年12月31日止，第三紙契約日期部分因破損無法查知訂約
    日期，但租賃期間約定自76年1月1日起至「74」年11月31日
    止等情，有被告丙○○提出之租賃契約3紙附卷可參（詳本
    院卷(一)第233、234，本院卷(二)第54頁）。本院參諸被告丙○○雖提出其父親陳大陳向被告承租建物坐落附表一編號3、4
    所示土地之租賃契約，惟就建物坐落附表一編號3所示土地
    之租賃契約，被告丙○○僅能提出訂約日期為57年4月23日
    之租約，另就建物坐落附表一編號4所示土地之租賃契約，
    被告丙○○僅能提出訂約日期不明，租賃期間記載自76年1
    月1日起至「74」年11月31日止之租約，經本院闡明後，被
    告仍無法提出附表一編號3、4所示土地最新之租賃契約。然
    本院參諸前揭租賃契約上皆載明：【租期屆滿即為終止租賃
    關係，不另通知。如有意繼續租用者，應于租期屆滿前一個
    月，自動申請出租機關同意後辦理換約，否則出租機關視為
    無意續租】等情（詳本院卷(一)第234，本院卷(二)第54頁），
    則原告與陳大陣約定之租賃期間既早已屆至，陳大陣之繼承
    人至言詞辯論終結止，均無法提出迄今仍向原告承租土地之
    證明，則渠等繼承之建物坐落原告所有之土地，自屬無權占
    用，渠等辯稱土地係向原告承租，應為合法占用云云，無足
    憑採。是原告本於所有權，請求被告丁○○、丙○○、辛○○、己○○、庚○○、戊○○、癸○○、壬○○、乙○○將
  　如附表二編號四至八所示無權占用之建物均拆除並返還土地
    ，應屬可採。
三、綜上所述，被告甲○○、被告丁○○、丙○○、辛○○、己○○、庚○○、戊○○、癸○○、壬○○、乙○○既無權占
　　用附表二所示之土地，則原告本於所有權人之地位，自得請
  　求被告拆除地上物並交還土地。從而，原告依民法第767條
    物上請求權之法律關係，請求被告拆除地上物並交還系爭土
    地，為有理由，應予准許。
捌、原告陳明願供擔保，聲請宣告假執行，核無不合，爰酌定相
    當擔保金額准許之。
玖、本件待證事實已臻明瞭，兩造其餘攻擊防禦方法及舉證，對
    判決之結果已不生影響，爰不一一詳為審酌，併此敘明。
拾、據上論結，本件原告之訴為有理由，依民事訴訟法第385條
    第1項、第78條、第85條第1項但書、85條第2項、第390條第
    2項，判決如主文。
中　　華　　民　　國　　96　　年　　11　　月　　15　　日
　　　　　　　　　民二庭　法　官　林中如
上列正本與原本無異。
如不服本判決，應於判決送達後二十日內向本院提出上訴。
中　　華　　民　　國　　96　　年　　11　　月　　15　　日
                          書記官  林柑杏
附表一：
┌──┬───────────────┬─────┐
│編號│　　　土　地　坐　落　        │   面積   │
│    │  　                          │(平方公尺)│
├──┼───────────────┼─────┤
│1   │嘉義市○○段○○段28地號      │325.00    │
├──┼───────────────┼─────┤
│2   │嘉義市○○段○○段27之1地號   │1627.00   │
├──┼───────────────┼─────┤
│3   │嘉義市○○段○○段29地號      │623.00    │
├──┼───────────────┼─────┤
│4   │嘉義市○○段○○段20之15地號  │431.00    │
└──┴───────────────┴─────┘
附表二：
┌──┬─────────┬─────┬────┬─────┬─────┐
│編號│　土　地　坐　落  │建物位置　│建物面積│建物門牌號│建物所有人│
├──┼─────────┼─────┼────┼─────┼─────┤
│1   │嘉義市○○段○○段│附圖1編號G│9.55㎡  │嘉義市民生│甲○○    │
│    │27之1地號 　      │          │        │北路11巷2 │          │
├──┼─────────┼─────┼────┤號        │          │
│2   │同段28地號        │附圖1編號C│27.12㎡ │          │          │
├──┼─────────┼─────┼────┤          │          │
│3   │同段29地號        │附圖1編號F│2.18㎡  │          │          │
├──┼─────────┼─────┼────┼─────┼─────┤
│4   │同段20之15地號    │附圖1編號B│53.18㎡ │嘉義市民生│丁○○、陳│
├──┼─────────┼─────┼────┤北路23號  │明川、陳碧│
│5   │同段29地號        │附圖1編號E│1.24㎡  │          │同、己○○│
├──┼─────────┼─────┼────┼─────┤、庚○○、│
│6   │同段20-15地號     │附圖2編號A│141.01㎡│嘉義市康樂│戊○○、陳│
├──┼─────────┼─────┼────┤街123、125│麗菊、陳麗│
│7   │同上              │附圖2編號D│41.43㎡ │、127號   │梅、乙○○│
├──┼─────────┼─────┼────┼─────┤（陳大陣繼│
│8   │同上              │附圖3編號A│31㎡    │嘉義市民生│承人）公同│
│    │                  │          │        │北路25號  │共有。    │
└──┴─────────┴─────┴────┴─────┴─────┘
